【裁判字號】    98,易,1671
【裁判日期】    981208
【裁判案由】    詐欺
【裁判全文】
臺灣臺北地方法院刑事判決              98年度易字第1671號
公  訴  人  臺灣臺北地方法院檢察署檢察官
被      告  丁○○
            乙○○
上列被告因詐欺案件，經檢察官提起公訴（98年度偵字第10310
號），本院判決如下：
    主  文
乙○○無罪。
丁○○公訴不受理。
    理  由
一、公訴意旨略以：被告丁○○與告訴人丙○○○係母子，而被
    告丁○○因無正當工作，並在外積欠龐大債務，竟夥同其友
    人即被告乙○○，共同基於意圖為自己不法之所有之犯意聯
    絡，謀議「先由被告丁○○撥打電話予告訴人，騙稱其積欠
    地下錢莊債務而遭押走，待告訴人陷於錯誤準備贖金後，再
    由被告乙○○負責前往取款」之犯罪計劃，渠2人遂於民國
    98年4月14日9時許，由被告丁○○負責撥打電話至告訴人家
    中，佯稱其因積欠地下錢莊債務而遭押走，需交付贖款新臺
    幣（下同）50萬元，才能救人等語，至同月16日12時許，被
    告丁○○再撥打電話予告訴人，確定其贖款金額已經準備好
    以後；復於同月17日18時許撥電話告知告訴人，地下錢莊之
    人將於當日21時許，前往其住處取款，務必交付贖款予前來
    領取之人，告訴人因認其子有串通外人騙取其金錢之虞，先
    予報警處理。於同日21時15分，由被告乙○○駕駛車牌號碼
    ZY-3772號自小客車，前往告訴人位於臺北縣深坑鄉○○路○
    段95號之住處取款時，被埋伏在旁之警員當場逮捕；嗣警員
    在被告乙○○之引領下，前往臺北縣深坑鄉○○路○段與紅
    葉路口旁之空地停車場，將接應之被告丁○○一併逮捕，因
    認被告2人共同涉犯刑法第339條第3項、第1項之詐欺取財未
    遂罪嫌等語。
二、按被告以外之人於審判外之陳述，雖不符刑事訴訟法第159
    條之1至第159條之4之規定，而經當事人於審判程序同意作
    為證據，法院審酌該言詞陳述或書面陳述作成時之情況，認
    為適當者，亦得為證據，刑事訴訟法第159條之5第1項定有
    明文。本件檢察官、被告於本院審判程序時，就本判決所引
    用審判外之言詞或書面陳述，均明示同意有證據能力，本院
    認該具有傳聞證據性質之證據，其取得過程並無瑕疵，且與
    待證事實具有關聯性，證明力非明顯過低，以之作為證據係
    屬適當，認得為證據。
三、被告乙○○無罪部分
(一)、按犯罪事實應依證據認定之，無證據不得認定犯罪事實；不
    能證明被告犯罪者，應諭知無罪之判決，刑事訴訟法第154
    條第2項、第301條第1項分別定有明文。次按認定不利於被
    告之證據須依積極證據，苟積極證據不足為不利於被告事實
    之認定，即應為有利被告之認定，更不必有何有利之證據；
    又犯罪事實之認定，應憑證據，如無相當之證據，或證據不
    足以證明，自不得以推測或擬制之方法，以為裁判之基礎。
    再者，依刑事訴訟法第161條第1項規定，檢察官對於起訴之
    犯罪事實，仍應負提出證據及說服之實質舉證責任，尚其所
    提出之證據，不足為被告有罪之積極證明，或其指出證明之
    方法，無從說服法院以形成被告有罪之心證，基於無罪推定
    之原則，自應為被告無罪判決之諭知（最高法院30年上字第
    816號、40年台上字第86號、92年台上字第128號判例可資參
    照）。再按，告訴人之告訴，係使被告受刑事訴追為目的，
    是其陳述是否與事實相符，仍應調查其他證據以資審認（最
    高法院52年台上第1300號判例足資參照）。
(二)、檢察官認被告乙○○共同涉犯詐欺取財未遂罪嫌，無非係以
    (1)被告乙○○於警詢及偵查中供述：駕駛車號ZY–3772號自
    小客車至告訴人住處，由其出面向告訴人取款，及被逮捕後
    引導員警前往查捕同案被告丁○○；(2)同案被告丁○○之供
    述；(3)告訴人之指述；(4)車號ZY–3772號自小客車之行車執
    照、保險證影本各1紙；(5)扣案之恐嚇紙條1紙等資料，為其
    主要論據。訊據被告固坦承有於98年4月17日晚上9時15分許
    ，駕駛車號ZY–3772號自小客車，前往告訴人上址住處，向
    告訴人取款之事實，惟矢口否認有何與同案被告丁○○共同
    詐欺取財之犯行。辯稱：當天是丁○○之女友打電話給我朋
    友，透過我朋友請我載他回去拿錢，我說我路不熟，所以由
    丁○○開車載我到他家，經過他家門口時，他跟說檳榔攤那
    裡就是他家，要我去幫他買100元的檳榔，順便跟他母親拿
    錢，並說已經跟他母親說好了，然後他就駕車到一空地後，
    說要跟朋友在那裏談事情，要我自己駕車去他家幫他拿錢，
    只是單純受丁○○委託才向其母親拿錢而已，並不知道丁○○託我拿的是什麼錢，也沒有與丁○○共同向其母親詐財等
    語。
(三)、本件同案被告丁○○確有於98年4月14日上午9時許，撥打電
    話至告訴人家中，向其母即告訴人佯稱因積欠地下錢莊債務
    而遭押走，需交付贖款50萬元，才能救人云云，復於同年月
    16 日中午12時許，再撥打電話予告訴人，確定贖款金額已
    經備妥；並於同月17日晚上6時許，撥打電話告知告訴人地
    下錢莊之人將於當日晚上9時許，前往告訴人住處取款，務
    必交付贖款予前來領取之人之事實，業據同案被告丁○○供
    承、證人即告訴人丙○○○證述綦詳。而被告確有於同年月
    17日晚上9時15分許，駕駛其兄陳文昌所有之上開車號自小
    客車前往告訴人上址住處取款時，遭埋伏在旁之警員當場逮
    捕，並帶同員警前往臺北縣深坑鄉○○路○段與紅葉路口旁
    之空地停車場逮捕同案被告丁○○等情，亦據被告自承，核
    與同案被告丁○○供述、證人丙○○○證述之情節大致相符
    ，並有車號ZY–3772號自小客車行車執照、保險證在卷可佐
    （見偵卷第40頁）。從而，告訴人確曾遭同案被告丁○○施
    以詐術，及由被告前往其住處取款之事實，固均堪認定。惟
    被告堅詞否認有公訴所指與同案被告丁○○共同向告訴人詐
    欺取財之犯行，並以前情置辯。經查：
  1.證人即同案被告丁○○於警詢、偵查及本院審理時均證稱：
    我因為沒有錢花用才向我母親謊稱遭人押至南部無法回家，
    本來的計畫是要另1位朋友假裝地下錢莊的人回我家向我母
    親拿錢，但因為我沒有車子，17日晚上臨時想到乙○○，就
    請我女朋友甲○○打電話給乙○○，請他載我回家，乙○○
    說他有喝酒，所以就由我載他去我家，經過我家時我向他指
    明我家位置後，跟他說我跟我媽借錢，不好意思去跟我媽直
    接拿錢，所以叫他去拿，然後我在紅葉山莊等他，我跟我母
    親說有人會去跟他買檳榔順便拿錢，乙○○事前完全不知道
    ，是我1人策劃、所為等語，核與證人甲○○於本院審理時
    證稱：丁○○來我家作客，原本是跟我借錢說要回家，我說
    我沒有錢，我就打電話拜託乙○○，請乙○○送丁○○回家
    ，乙○○說他有喝酒，不能開車，而且他也不知道丁○○家
    住哪裡，丁○○就說由他開車，乙○○就答應，乙○○不知
    道開車去丁○○家做什麼，只知道要送丁○○回家等情大致
    相符，是被告辯稱：載丁○○回家拿錢，丁○○並未告知原
    因一節，應非虛妄之詞。再者，經本院依檢察官之聲請調取
    被告所使用門號0000000000號、同案被告丁○○所使用門號
    0000000000、0000000000號、及被告女友綽號「珍珍」所使
    用門號0000 000000號行動電話於98年4月間之通聯紀錄，交
    叉比對結果，被告與同案被告於98年4月間，均無任何通聯
    紀錄，此有上開門號之雙向通聯紀錄附卷足憑（見本院卷第
    36、37頁、第40至173頁）。衡諸常情，被告與同案被告倘
    確係基於共同詐欺取財之犯意聯絡及行為分擔，理應於事前
    及取款當時有密切之通聯紀錄，惟其2人之上開行動電話無
    論事前、事中均無任何通聯紀錄，足徵被告供承：彼此不熟
    ，事前並無聯絡一節，堪信屬實。從而，已難認被告與同案
    被告間有何事前謀議行為。
  2.證人丙○○○於警詢及本院審理時證稱：我跟丁○○約9時
    ，時間快到的時候，丁○○有打電話給我說他到了，問我是
    否準備好錢，還說會叫人過來拿，然後乙○○就開車到了，
    並對我說是丁○○叫他拿錢，我就進屋去，警察就把乙○○
    抓起來等語，固核與被告自承：由其向告訴人取款一節相符
    。然被告事前確實不知丁○○委託其至告訴人住處取款之原
    因為何一節，業經認定如前。是依被告之供述、證人黃玉寶
    玉證述內容觀之，亦僅足認被告確有受同案被告委託，自行
    駕車前往告訴人住處，向告訴人取款之事實，惟尚不足遽以
    認定被告主觀上係以參與本件詐欺取財之犯意聯絡，進而擔
    負本件取款之工作。
  3.又同案被告丁○○失蹤後，告訴人固曾接獲恐嚇紙條一節，
    固據證人丙○○○證述在卷，並有該恐嚇紙條扣案可佐。惟
    查，該恐嚇紙條係同案被告向某地下錢莊借款未還後，其債
    主所留下，非其以向告訴人詐財之物等情，亦據同案被告丁○○供述在卷。經本院調取該紙條上所留存門號0000000000
    號之聯絡電話申設人資料，並無任何資料顯示上開00000000
    00號行動電話係為被告所使用，此有法務部電信資訊查詢系
    統資料、威寶行動電話預付卡服務申請書附卷可稽（見本院
    卷第39、181頁）。復經比對被告所使用之前揭行動電話通
    聯紀綠，亦未有被告曾與該門號使用人聯絡之情事，有上開
    雙向通聯紀錄足佐。此外，亦無其他證據足資證明扣案之恐
    嚇紙條係被告所為，從而，尚難僅因告訴人於同案被告丁○○失蹤後，曾收受扣案之恐嚇紙條，遽認該紙條係被告所為
    ，而為不利被告認定之依憑。
(四)、綜上所述，檢察官所舉前開證據，尚不足使本院達於通常一
    般之人均不致有所懷疑，而得確信其為真實之程度，致使無
    從形成有罪之確信，則依罪證有疑利於被告乙○○之證據法
    則，即不得遽為不利被告之認定。此外，復查無其他積極證
    據足資認定被告乙○○有何公訴人所指之犯行，揆諸前開說
    明，本件被告乙○○被訴詐欺取財犯行部分，要屬不能證明
    ，自應為被告乙○○無罪之諭知。
四、被告丁○○公訴不受理部分
(一)、按告訴乃論之罪，告訴人於第一審辯論終結前，得撤回其告
    訴；又告訴經撤回者，法院應諭知不受理之判決，刑事訴訟
    法第238條第1項、第303條第3款定有明文。次按直系血親之
    間，犯刑法分則竊盜罪章之罪者，須告訴乃論，刑法第324
    條第2項規定甚明；該項直系血親間犯罪須經告訴乃論之規
    定，依刑法第343條規定，於刑法第339條詐欺罪，亦有所準
    用。
(二)、查被告丁○○與告訴人間係母子關係，業據被告丁○○、告
    訴人供述明確，並有被告丁○○之身分證影本在卷可佐，堪
    認被告丁○○與告訴人間屬直系血親甚明。告訴人告訴被告
    丁○○詐欺取財案件，雖經檢察官認被告係犯刑法第339條
    第3項、第1項之詐欺取財未遂罪，而提起公訴。惟告訴人業
    於98年9月23日本院辯論終結前，具狀撤回對被告丁○○部
    分之告訴，此有刑事撤回告訴狀在卷可憑，揆諸前開說明，
    本院就被告丁○○被訴詐欺取財部分，爰不經言詞辯論，逕
    為不受理判決之諭知。
據上論斷，應依刑事訴訟法第301條第1項、第303條第3款、第
307條，判決如主文。
本案經檢察官郭騰月到庭執行職務。
中    華    民    國    98    年    12    月    8     日
                  刑事第十四庭  審判長法  官  吳冠霆
                                      法  官  陳琪媛
                                      法  官  李殷君
以上正本證明與原本無異。
如不服本判決應於收受送達後10日內向本院提出上訴書狀，並應
敘述具體理由；其未敘述上訴理由者，應於上訴期間屆滿後20日
內向本院補提理由書（均須按他造當事人之人數附繕）「切勿逕
送上級法院」。
                                書記官  殷玉芬
中    華    民    國    98    年    12    月    9     日

司法院資訊處製作；財團法人民間司法改革基金會備份。
